---
title: "Estructura de tallas"
author: "JCQ"
subtitle: "Dinámica poblacional y selectividades"
subject: "Análisis"
---

```{r setup, echo=FALSE, include=FALSE}
source(here::here("R", "slide-things.R"))
library(readr)
library(readxl)
library(tidyverse)
library(gtsummary)

mycolor <- viridisLite::viridis(12, option = "turbo", begin = 0, end = 1)
mycolor2 <- viridisLite::viridis(7, option = "turbo", begin = 0, end = 1)
```

Las composiciones de tamaños y los pesos medios en un modelo de evaluación poblacional permiten influir en dos
procesos importantes para la estimación de variables de estado (por ejemplo, biomasa y reclutamiento): (i) el
crecimiento poblacional, que se refiere a cómo las cohortes progresan temporalmente en la dinámica
poblacional, describiendo la fuerza de los reclutamientos (es decir, un sustituto de los nacimientos) y (ii)
determinar la fracción explotable de la población representada por las selectividades de la pesquería.

```{r, warning=FALSE, echo=FALSE, message=FALSE}
source("../R/functions.R")
obs_2015 <- read_excel("data/obs_2015.xlsx", sheet = "Tallas", col_types = c("text", "numeric", "numeric", "date", "text", "text", "text", "numeric", "numeric", "text", "text")) |> mutate(year = 2015)
obs_2016 <- read_excel("data/obs_2016.xlsx", sheet = "Tallas", col_types = c("text", "numeric", "numeric", "date", "text", "text", "text", "numeric", "numeric", "numeric", "text", "text")) |> mutate(year = 2016)
obs_2017 <- read_excel("data/obs_2017.xlsx", sheet = "Tallas", col_types = c("text", "numeric", "numeric", "date", "text", "numeric", "numeric", "text", "text")) |> mutate(year = 2017)
obs_2018 <- read_excel("data/obs_2018.xlsx", sheet = "Tallas", col_types = c("text", "text", "numeric", "numeric", "date", "text", "numeric", "numeric", "text", "text")) |> mutate(year = 2018)
obs_2019 <- read_excel("data/obs_2019.xlsx", sheet = "Tallas") |> mutate(year = 2019)
obs_2020 <- read_excel("data/obs_2020.xlsx", sheet = "Tallas") |> mutate(year = 2020)
obs_2021 <- read_excel("data/obs_2021.xlsx", sheet = "Tallas", col_types = c("text", "text", "text", "text", "numeric", "numeric", "text", "text")) |> mutate(year = 2021)
obs_2022 <- read_excel("data/obs_2022.xlsx", sheet = "Tallas", col_types = c("text", "text", "text", "numeric", "numeric", "text", "text")) |> mutate(year = 2022)
obs_2023 <- read_excel("data/obs_2023.xlsx", sheet = "Tallas") |> mutate(year = 2023)

obs_all <- bind_rows(obs_2015,obs_2016,obs_2017,obs_2018,obs_2019,obs_2020,obs_2021,obs_2022,obs_2023) |> 
  mutate(across(sexo, ~ fct_recode(.x, "Machos" = "M", "Hembras" = "H", "Indefinido" = "Ind"))) |> 
  mutate(across(destino, ~ fct_recode(.x, "Comercial" = "comercial", "Descarte" = "descarte")))
```

## Estadísticas

Un total de `r dim(obs_all)[1]` muestras fueron analizadas para describir los cambios anuales en los tamaños y
pesos de peces retenidos y descartados (@tbl-001). Un `r round(100*(19525/24412),2)`% corresponden a muestras
para la construcción de composiciones de talla de la captura comercial, y el restante
`r round(100*(4887/24412),2)`% se utilizarán para la construcción de las estructuras de tallas de la captura
descartada. Un total de `r 1343+194` muestras son descartada por no identificar sexo (@tbl-001).

```{r, warning=FALSE, message=FALSE}
#| tbl-cap: "Tamaño de muestra por tipo de captura (comercial versus descarte) e identificación de sexo. Porcentaje aplica en niveles para cada factor."
#| tbl-column: body-outset-right
#| label: tbl-001

theme_gtsummary_language(language = "es")
theme_gtsummary_journal("jama")
obs_all |>  
  tbl_summary(include = c(year, sexo), by = destino, missing = "ifany", percent = c("row"),
              statistic = list(all_categorical() ~ "{n} ({p}%)"), 
              type = list(all_categorical() ~ "categorical"),
              label = list(year ~ "Año", sexo ~ "Sexo"), 
              missing_text = "(Perdidos)") |> 
  add_overall(col_label = "**Totales** \n\n N = {style_number(N)}", last = TRUE,
              statistic = list(all_categorical() ~ "{n}")) |> 
  add_n(col_label = "**Muestras**", last = TRUE, footnote = FALSE) |>  
  bold_labels() |>  modify_header(label = "**Factor**") |> as_gt()


```

La @tbl-002 indica diferencias significativas en la talla y peso promedio entre muestras de captura comercial
y descartada. El rango de tallas de la captura comercial va de 6 a 108 cm, con pesos entre 5 gr y 17.1 kg. Por
otro lado, el peso promedio de la captura descartada es de 347 gr, notablemente inferior al de la captura
comercial.

```{r, warning=FALSE, message=FALSE}
#| tbl-cap: "Estadisticas de las tallas y peso por tipo de captura (comercial versus descarte). Valor P negrilla indica diferecias significativa entre la captura comercial y descartada."
#| tbl-column: body-outset-right
#| label: tbl-002

theme_gtsummary_language(language = "es")
theme_gtsummary_journal("jama")
obs_all |>  tbl_summary(include = c(talla, peso), by = destino, missing = "ifany", type = all_continuous() ~ "continuous2",
   statistic = all_continuous() ~ c("{mean} ({sd})", "{min} - {max}"), digits = list(peso ~ 0, talla ~ 1),
   label = list(peso ~ "Peso", talla ~ "Talla"), missing_text = "(Perdidos)") |> 
   add_overall(col_label = "**Totales** \n\n N = {style_number(N)}", last = TRUE) |> 
   add_n(col_label = "**Muestras, n**", last = TRUE, footnote = FALSE) |> add_p(test = everything() ~ "t.test") |> 
   bold_p(t = 0.10) |> bold_labels() |>  modify_header(label = "**Factor**") |> as_gt()
reset_gtsummary_theme()
```

## Estructura de tallas

Las composiciones de tamaño de la captura comercial y descartada muestran señales importantes para fines de la
evaluación poblacional (@fig-001). Los descartes de hembras, @tbl-003-1, revelan ingresos de cohortes que
progresan en periodos de al menos 4 años (2019-2022). Similarmente la captura comercial muestra reducción de
la fracción vulnerables (i.e., mayormente peces de tamaños grande, @tbl-003-2), que podría indicar cambios en
las estrategias de pesca o aumentos en los niveles de mortalidad por pesca.

```{r, warning=FALSE, message=FALSE}
#| fig-height: 9
#| fig-cap: "Estructura de tamaño de merluza del pacífico"
#| label: fig-001

bd = 2
bg.brks <- seq(0,110,bd)

tmp <- obs_all |> filter(sexo %in% c("Machos","Hembras")) |> drop_na(destino,sexo) |> 
  reframe(armo_talla(talla,bg.brks), .by = c(year,destino,sexo)) 

ggplot(data = tmp, aes(mids,freq)) + geom_col(aes(fill = destino), width = NULL, position = "stack") + 
  facet_grid(year ~ sexo, scales = "free_y") + mitheme2(bz = 9) + scale_fill_manual(values = mycolor[c(9,2)]) + 
  labs(x = "Talla [cm]", y = "Proporción", fill = "Procedencia")
```

```{r, warning=FALSE, message=FALSE}
#| tbl-cap: "Progresión temporal de la talla media para la captura comercial y descartada. Valor P negrilla indica diferecias significativa entre la captura comercial y descartada."
#| tbl-subcap: 
#|   - "Hembras"
#|   - "Machos"
#| tbl-column: page-inset-right
#| label: tbl-003
#| layout-ncol: 2
#| 

theme_gtsummary_language(language = "es")
theme_gtsummary_journal("jama")
obs_all |> filter (sexo == "Hembras") |>  tbl_continuous(
  variable = talla, by = destino, include = year,
  statistic = ~ c("{median}"), digits = ~ 1,
   label = list(talla ~ "Talla", year ~ "Año") ) |> add_p() |> 
   bold_p(t = 0.10) |> bold_labels() |>  modify_header(label = "**Factor**") |> as_gt()

obs_all |> filter (sexo == "Machos") |>  tbl_continuous(
  variable = talla, by = destino, include = year,
  statistic = ~ c("{median}"), digits = ~ 1,
   label = list(talla ~ "Talla", year ~ "Año") ) |> add_p() |> 
   bold_p() |> bold_labels() |>  modify_header(label = "**Factor**") |> as_gt()
reset_gtsummary_theme()
```

## Relación longitud-peso

El crecimiento en peso, $W = a*L^b$, que depende de la talla, será utilizado para modelar el crecimiento en el
modelo de evaluación. Para esto es requerido estimar los parámetros *a* y *b* de la relación L-W.
Específicamente es relevante discriminar como el cambio de estos parámetros es función del tiempo (años) y el
sexo, con énfasis en determinar cuando el crecimiento es de tipo isométrico $b = 3$ o alométrico si
$b \neq 3$.

```{r, warning=FALSE, message=FALSE}
#| fig-height: 9
#| fig-cap: "Relación L-W para hembras y machos durante el período 2015 - 2023, destacando el destino de la captura"
#| label: fig-003

obs_all |> filter(sexo %in% c("Machos","Hembras")) |> drop_na(destino) |> 
  ggplot(aes(talla,peso)) + geom_point(aes(color = destino), size = 1, alpha = 0.4) + 
  facet_grid(year ~ sexo, scales = "free_y") + mitheme2(bz = 9) + 
  scale_color_manual(values = mycolor[c(9,2)]) + 
  labs(x = "Talla [cm]", y = "Peso [gr]", color = "Destino")
```

Los valores de los parámetros estimados para la pendiente ($log(a)$) y crecimiento ($b$) bajo diferentes
interacciones con el año y el sexo, sugieren que los cambios temporales en el crecimiento individual no son
significativos (@fig-002-1), mientras que se detectan diferencias significativas entre sexo (@fig-002-2).

```{r, warning=FALSE, message=FALSE}
#| fig-cap: "Parámetros de la relacion L-W"
#| fig-subcap:
#|   - "Interacción con el predictor Año"
#|   - "Interacción con el predictor Sexo"
#| layout-ncol: 1
#| fig-width: 3.1
#| fig-asp: 0.6
#| label: fig-002


library(GGally)
library(labelled)

obs_all_log <- obs_all |> filter(sexo != "Indefinido") |> 
  drop_na(year,peso,talla) |> mutate(yearf = factor(year), logW = log(peso), logL = log(talla)) |> 
  set_variable_labels( yearf = "Año", logL = "Crecimiento", logW = "Pendiente" )

mod02 <- glm(logW ~ logL + yearf, data = obs_all_log)
ggcoef_model(mod02, intercept = TRUE, signif_stars = FALSE, facet_row = NULL, stripped_rows = TRUE) + 
  labs(x = NULL) + scale_color_viridis_d(option = "turbo", direction = 1) + mitheme2(bz = 4) + 
  theme(legend.position = "none") 

mod01 <- glm(logW ~ logL + sexo, data = obs_all_log)
ggcoef_model(mod01, intercept = TRUE, signif_stars = FALSE, facet_row = NULL, stripped_rows = TRUE) + 
  labs(x = NULL) + scale_color_viridis_d(option = "turbo", direction = 1) + mitheme2(bz = 4) + 
  theme(legend.key.size = unit(12, "pt"), legend.key.spacing.y = unit(10, "pt"))
#tbl_regression(mod01, conf.level = 0.75, intercept = TRUE, exponentiate = FALSE) |> modify_header(label = "Parámetros") 

```
